【裁判字號】    89,易,611
【裁判日期】    901115
【裁判案由】    偽造文書
【裁判全文】
臺灣基隆地方法院刑事判決                          八十九年度易字第六一一號
    公  訴  人  臺灣基隆地方法院檢察署檢察官
    被      告  甲○○
    被      告  丙○○
    共      同
右列被告因偽造文書案件，經檢察官提起公訴（八十九年度偵字第三００八號），本
院判決如左：
    主  文
甲○○、丙○○共同明知為不實之事項，而使公務員登載於職務上所掌之公文書，足
以生損害於公眾及他人，各處有期徒刑肆月，如易科罰金，均以佰元折算壹日。
    事  實
一、甲○○、丙○○係兄弟關係。緣甲○○之配偶游秀雲於民國（下同）八十四年十
    月二十日，向台灣省合作金庫中壢分庫（以下簡稱合庫中壢分庫）貸款新台幣（
    下同）二百七十三萬元，並由其胞妹戊○○為該債務之連帶保證人，詎游秀雲不
    幸於八十五年四月十七日死亡，被告甲○○為游秀雲之繼承人，竟拒絕履行借款
    契約，致使合庫中壢分庫對於游秀雲所坐落桃園縣龜山鄉○○段四三五地號土地
    （持分八分之一）及其上建物即門牌號碼桃園縣龜山鄉○○○路四十九號二樓，
    向法院聲請查封並拍賣，因拍賣後之價格仍不足清償合庫中壢分庫之借款，甲○○為規避合庫中壢分庫繼續對其所有座落基隆市○○路一一七巷三十七弄十七號
    四樓之房地求償，竟與其弟丙○○共同基於使公務員登載不實之犯意聯絡，明知
    彼此間並無金錢之借貸，由甲○○提供坐落基隆市○○區○○段一四二之三地號
    土地及其地上房屋即門牌號碼基隆市○○街一一七巷三十七弄十七號四樓，為丙○○設定虛偽之六百萬元之抵押，並於八十五年九月三日以該不實之抵押權設定
    書，向基隆市信義地政事務所，為不實之抵押權設定登記，使承辦之公務員誤信
    為真，據以登載於其職務上作成之土地及建築改良物登記簿上，足以生損害於其
    債權人及地政機關對於土地登記管理之正確性。嗣於合庫中壢分行對甲○○求償
    未果，轉向連帶保證人戊○○強制執行時，始知悉上情。
二、案經戊○○告發由臺灣基隆地方法院檢察署檢察官偵查起訴。
    理  由
一、訊據被告甲○○、丙○○均矢口否認有何使公務員登載不實之犯行，被告甲○○
    辯稱：伊自七十二年起即陸續向丙○○借款，至七十九年丙○○購屋止，共借貸
    一百六十萬元，伊以每月幫丙○○繳貸款之方式還錢，惟之後又陸續借二百多萬
    元，至八十五年設定抵押權時，共積欠三百多萬元，連同利息，遂設定六百萬元
    之抵押權予丙○○云云；被告丙○○辯稱：伊自六十八年起即開始接管家中之自
    助餐店生意，每日至少有一萬多元之現金收入，七十七年結束自助餐店後，即自
    行出資購買小貨車幫人載運水果，並與大哥丁○○合夥販賣水果，連同太太在外
    工作，每月收入在十萬元以上，故甲○○自七十二年間，陸續向伊借錢，伊確有
    資力可借貸甲○○云云。然查：
（一）坐落桃園縣龜山鄉○○○街四十九號二樓之房地係被告甲○○之妻游秀雲所購
      買，向合庫中壢分庫貸款二百七十三萬元，並由告發人戊○○（原名游秀錦）
      擔任連帶保證人，游秀雲於八十五年四月十七日死亡，該房地由被告甲○○及
      其兒女周揚笙、周雅君共同繼承。被告甲○○繼承該房地後即未繳交房貸，終
      遭致合庫中壢分庫強制執行拍賣該房地，於八十八年四月九日由呂曾文妹拍得
      ，並已移轉登記於呂曾文妹名下，有借據影本一紙及建物土地謄本及影本各一
      份附卷可參。被告甲○○於其妻游秀雲死亡後，曾領得四百三十四萬三百三十
      三元保險金，旋即於八十五年七月九日以四百二十萬元之價格，購買坐落基隆
      市○○路一一七巷三十七弄十七號四樓之房地，向基隆市第一信用合作社辦理
      最高限額抵押二百五十二萬元，及設定六百萬元之抵押權與被告丙○○等情，
      業據被告甲○○供承在卷，並有南山人壽保險股份有限公司保險金理賠通知書
      二紙、建物土地謄本各一在卷足憑。按抵押權之成立，以債權已存在為前提，
      債權若不存在，抵押權亦不成立，抵押權全為債權存在而成立，是為抵押權成
      立之從屬性。被告甲○○、丙○○均供承渠等間之借貸並無借據，亦無領款記
      錄可資憑證，僅辯稱自七十二年間起陸續借貸至七十九年止，共積欠一百六十
      萬元，迨至八十五年間，又借貸二百多萬元等語。然關於被告甲○○向被告丙○○借款之時間及金額，被告甲○○於本院八十九年十一月三十日訊問時供稱
      ：「我在七十二年間開始向他借，陸續借到七十九年，欠到一百六十萬元，．
      ．當初說好他買房子我要還錢，因為我沒有錢還，所以替他繳房貸當作清償，
      ．．我沒有沒期替他繳貸款，除了未繳貸款，又向他借款到了八十五年，共欠
      二百多萬元，到了八十九年只欠一百多萬元，及四年貸款。」、被告丙○○先
      稱：「他七十二年左右開始向我借錢，到七十九年要買房子時，已欠我一百六
      十萬元，．．到了八十五年間，甲○○有時沒繳貸款，又另外向我借款，共欠
      我二百萬元，不包括一百六十萬元之銀行貸款。」、之後改稱：「（當訊以甲○○向你借錢到何時？）到八十四年為止，後來就沒有再向我借了。」（詳本
      院八十九年十一月三十日訊問筆錄），被告丙○○對於被告甲○○借款之時間
      ，不僅其供詞前後不一，且渠二人所稱之借款金額，亦不相符，是被告間是否
      有借貸關係，已非無疑。
（二）又依據被告丙○○八十二年、八十四年、八十五年與其妻柯淑貞合併申報綜合
      所得稅結算申報書所載：綜合所得總額分別為二十三萬四千元、四十萬三千四
      百元、三十四萬一千六百三十七元，與其所稱，伊自六十八年間起，接替經營
      母親之自助餐店，每日至少有一萬元以上收入，七十七年販賣水果，並兼幫人
      載運水果，八十二年間再兼營砂石車生，連同太太在外工作，每月收入均在十
      萬元以上云云，並不相符，有中華民國八十二、八十四、八十五年綜合所得稅
      結算申報書附卷可稽，雖被告丙○○辯稱：伊賣自助餐、水果之所得均未報稅
      云云，惟查，非使用統一發票之獨資、合夥事業係按小規模營利事業查定課徵
      辦法調查核定營業收入（全年營業稅本稅≒營業稅稅率＝全年營業收入），再
      依財政部訂頒擴大書審純益率計算營利事業全年所得額，即為資本主或合夥人
      之營利所得額，直接歸併個人之綜合所得稅總額。而未申請營利事業登記證之
      小規模營利事業如有營業之事實，仍參照上開方式核定所得稅。至於專營營業
      稅法第八條第一項第十九款生鮮農產品等貨物之營業人，因銷售額免予課徵營
      業稅，其核課營利事業所得稅之營業收入，按財政部八十七年五月二十一日台
      財稅第八七一九四五二三三號函核定，由稽徵機關參照「營業稅特種稅額查定
      辦法」及「攤販銷售額查定要點」等相關規定辦理查核，此有財政部台灣省北
      區國稅局九十年九月十四日北區國稅二第九０一三一五三九號函在卷可按，準
      此，被告丙○○所經營之自助餐店及水果販賣，既未申請營利事業登記證、亦
      非獨資，無使用統一發票，依據該函所示，自應將營利所得列入個人綜合所得
      稅申報，被告丙○○自承未併入個人綜合所得稅申報，是被告丙○○所辯每月
      收入至少十萬元以上，不足採信。雖證人丁○○、乙○○均證稱：曾親見被告
      甲○○向被告丙○○借錢，每次五萬、十萬元不等，共十幾次（詳本院九十年
      三月二十日訊問筆錄），然查，證人丁○○為被告甲○○、丙○○之大哥，乙○○為二嫂，渠等所為之證言，顯係事後勾串之詞，亦不足採。
（三）又被告二人於檢察官偵訊中均供承，不知桃園縣之房地遭拍賣之價格會這麼低
      ，被告甲○○更在本院審理自承：早有拋棄桃園房地之意，但沒想到拍賣價錢
      會這麼低（詳本院九十年四月十六日訊問筆錄），足證被告二人均明知該房地
      必遭拍賣有意放棄該屋，故而於領取保險金有能力清償之際，仍購買基隆市○○路房地並向基隆市第一信用合作社申辦貸款，被告二人明知彼此間無六百萬
      元債權存在，仍向地政事務所辦理抵押權登記，企圖以此不實之抵押權登記規
      避合庫中壢分庫求償，被告等犯行堪予認定。
二、核被告等所為，均係犯刑法第二百十四條之使公務員登載不實事項於公文書罪。
    被告二人間，有犯意聯絡及行為分擔，為共同正犯。爰審酌被告甲○○明知其已
    故妻子積欠合庫債務，竟不思解決，竟虛設抵押權減少責任財產，被告丙○○則
    係附和參與，造成告發人戊○○之財產遭合庫追償，被告二人犯罪後均飾詞巧辯
    而未坦承犯行，態度非佳等一切情狀，分別量處如主文所示之刑，並均諭知易科
    罰金之折算標準，以示懲儆。
據上論斷，依刑事訴訟法第二百九十九條第一項前段，刑法第二十八條、第二百十四
條、第四十一條第一項，罰金罰鍰提高標準條例第一條前段、第二條，判決如主文。
本案經檢察官黃士元到庭執行職務。
中        華        民        國      九十    年    十一  月    十五    日
                                    臺灣基隆地方法院刑事第三庭
                                          法  官    齊      潔
右正本證明與原本無異。
對於本件判決如有不服，應於收受送達後十日內，向本院提出上訴書狀，上訴於臺灣
高等法院，並按他造當事人之人數附具繕本。
                                          書記官    林  苑  珍
中        華        民        國九十    年    十一  月    十九    日
附錄論罪法條
刑法第二百十四條：
明知為不實之事項，而使公務員登載於職務上所掌之公文書，足以生損害於公眾或他
人者，處三年以下有期徒刑、拘役或五百元以下罰金。


司法院資訊處製作；財團法人民間司法改革基金會備份。
